臺灣臺東地方法院民事裁定　　　　　　　　 94年度抗字第1號
抗　告　人　臺東區中小企業銀行股份有限公司
法定代理人　乙○○
代　理　人　丙○○
上列抗告人聲請指定被繼承人甲○○之遺產管理人事件，抗告人
對於中華民國94年7月29日本院所為之第一審裁定（94年度財管
字第5號）不服提起抗告，本院裁定如下：
    主  文
原裁定廢棄。
選任財政部國有財產局北區辦事處臺東分處為被繼承人甲○○（
男、民國四十六年三月十二日出生、九十三年九月十九日死亡，
身分證統一編號：Ｚ000000000號，生前戶籍地址：臺
東縣成功鎮○○路二十八號）之遺產管理人。
准對被繼承人甲○○之繼承人為承認繼承之公示催告。
被繼承人甲○○之繼承人，應自前項公示催告最後登載新聞紙之
日起，一年內承認繼承，上述期限屆滿，無繼承人承認繼承時，
被繼承人甲○○之遺產，於清償債權，並交付遺贈物後，如有賸
餘即歸屬國庫。
聲請及抗告程序費用由被繼承人甲○○之遺產負擔。
    理  由
一、抗告人於原法院聲請意旨略以：被繼承人甲○○ (男、民國
    46年3月12日出生、93年9月19日死亡，身分證統一編號：Ｚ
    000000000號，生前戶籍地址：臺東縣成功鎮○○路28號)死
    亡後遺有不動產，被繼承人並無第1至第4順序之繼承人，是
    否仍有繼承人不明，且無親屬會議或親屬會議未於前條所定
    期限內選定遺產管理人。被繼承人目前尚結欠抗告人借款新
    臺幣 (下同)94,796 元，及自93年9月6日起至清償日止，按
    週年利率百分之19.1計算之利息，抗告人為被繼承人之債權
    人，為確保債權，聲請本院指定被繼承人之遺產管理人等語
    ，並提出被繼承人之戶籍謄本、本票、放款餘額查詢表、財
    產歸屬資料清單、土地及建物登記謄本、(以上均為影本)為
    證。原審法院則以抗告人為被繼承人之債權人，對被繼承人
    之遺產、遺債情況應有較深之瞭解，復為金融業者，對前揭
    遺產應具有管理之專業及能力，應可維護公益、管理遺產之
    公平性，故裁定選任抗告人為被繼承人之遺產管理人。
二、抗告意旨略以：抗告人為金融業者，管理不動產非抗告人專
    才，抗告人亦無專人可管理被繼承人遺產，且抗告人為被繼
    承人之債權人，由抗告人管理遺產對其他有利害關係之人顯
    失公平，本件被繼承人所遺不動產價額約1,321,890元，而
    被繼承人於全部金融機構所積欠之主從債務約23萬元，如可
    順利出售不動產，剩餘之遺產將全數歸屬國庫，再者依財政
    部國有財產局辦事細則第4條第1項第38款之規定，代管無人
    繼承遺產之登記及債權債務之清理，屬財政部國有財產局經
    辦業務，又保護無人繼承財產之債權人權利，亦屬政府義務
    ，為此聲請另行選任財政部國有財產局為被繼承人之遺產管
    理人等語。
三、按先順序繼承人均拋棄其繼承權時，由次順序之繼承人繼承
    。其次順序繼承人有無不明或第4順序之繼承人均拋棄其繼
    承權者，準用關於無人承認繼承之規定。繼承開始時，繼承
    人之有無不明，無親屬會議或親屬會議未於1個月內選定遺
    產管理人者，利害關係人或檢察官，得聲請法官選任遺產管
    理人。民法第1176條第6項、第1177條、第1178條第2項分別
    定有明文。準此，各順序之繼承人均拋棄其繼承權，而無親
    屬會議或親屬會議不能於1個月內選定遺產管理人者，得由
    利害關係人聲請法院選任遺產管理人。本件被繼承人死亡後
    ，並無第1至第4順序之繼承人，無親屬會議於法定期間內選
    定遺產管理人等情，有原審依職權調取之戶籍登記簿影本在
    卷可稽 (見原審卷第25頁至第32頁)，復有抗告人在原法院
    所提出被繼承人戶籍謄本 (見原審卷第4頁)、本票 (見原審
    卷第7頁)、放款餘額查詢表 (見原審卷第6頁)為證。是被繼
    承人之遺產管理人迄未依法選定，抗告人為被繼承人之債權
    人，當屬被繼承人之利害關係人，其向原法院聲請選任遺產
    管理人，核屬有據。
四、次按法院在指定被繼承人之遺產管理人時，自應先審查是否
    有其他適合之人可任被繼承人之遺產管理人，如無，在不得
    已之情形，才指定國有財產局為遺產管理人，蓋相對人係一
    公務機關，依國有財產法規定綜理國有財產事務，其執行事
    務所需預算為全國人民納稅所得，倘顯無遺產可歸屬國庫，
    可能造成以國家資源管理對國庫毫無利益之財產並須墊付無
    法歸墊之管理費用，無異使公器淪為私用，損及全民利益，
    令國庫遭受利益之侵害 (最高法院89年度臺抗字第519號裁
    定參照)。經查，本件被繼承人死亡後，並無第1至第4順序
    之繼承人，已如前述；又抗告人為被繼承人之債權人，如由
    兼任被繼承人之遺產管理人，恐有利害衝突而不利於被繼承
    人之其他債權人之虞，自不宜選任抗告人為遺產管理人，本
    院基於考量選任遺產管理人之適切性、遺產管理人管理財產
    之公平性及須具備之專業能力，曾就本件指定遺產管理人事
    件函囑臺東律師公會徵詢所屬會員有無擔任遺產管理人之意
    願，惟經該會函覆該會會員尚無人有意願擔任被繼承人之遺
    產管理人，有該會94年10月31日94東律字第94076號函附卷
    可按 (見本審卷第31頁)，則於無其他適合之人可任被繼承
    人之遺產管理人之情形下，本院審酌財政部國有財產局為國
    庫之綜理機關 (國有財產法第9條第2項)，備有財產管理之
    專才，雖其經費支出屬國家資源，但保護無人繼承財產之債
    權人之權利，亦屬政府之義務，且被繼承人生前之債權債務
    關係及有關產權證明文件，財政部國有財產局得依其他方式
    獲悉或取得，於其管理遺產上並無困難。再者，被繼承人所
    遺不動產價額合計約為1,321,490元，在全部金融機構所積
    欠之主從債務約235,000元，此分別有財政部臺灣省南區國
    稅財產歸屬資料清單、財團法人金融聯合徵信中心債務餘額
    查詢表附卷可參（見本審卷第4頁、第5頁），是被繼承人之
    遺產，於遺產管理人完成清償債權並交付遺贈物等清算程序
    後，尚有剩餘財產歸屬國庫，不致發生對國庫毫無利益且須
    墊付無法歸墊之管理費用情形，是以，本件選任國有財產局
    為被繼承人遺產管理人，應屬妥適。
五、末按遺產管理人之選任，法院有裁量權，不受當事人聲請之
    拘束，本件被繼承人生前最後住所設於臺東縣成功鎮○○路
    28號，有戶籍謄本在卷足憑（見原審卷第4頁)，考量區域與
    行政上程序之便利性，並參之財政部為執行遺產管理人職務
    ，所定頒代管無人承認繼承遺產作業要點第3點：本要點之
    執行事項，除另有規定外，概由繼承時，被繼承人住所地之
    法院所在地之辦事處處理之之規定，本件自應選任財政部國
    有財產局分支機構即財政部國有財產局臺灣北區辦事處臺東
    分處，就近處理被繼承人遺產管理事宜，俾符合經濟原則並
    符法制。
六、綜上所述，原審法院未詳予審查，即指定抗告人為被繼承人
    之遺產管理人，自有未合，抗告意旨以財政部國有財產局為
    國庫之綜理機關，備有財產管理之專才，求為選任財政部國
    有財產局擔任遺產管理人等語，指摘原裁定不當，求為廢棄
    ，非無理由，爰廢棄原裁定，並由本院自行裁定選任財政部
    國有財產局臺灣北區辦事處臺東分處擔任被繼承人之遺產管
    理人。
據上論結，本件抗告為有理由，依非訟事件法第46條、第157條
，民事訴訟法第495條之1第1項、第450條，裁定如主文。
中　　華　　民　　國　　94　　年　　11　　月　　16　　日
                  民事庭    審判長法  官  王漢章
                                  法  官  曾宗欽
                                  法  官  簡芳潔
以上正本係照原本作成。
如對本裁定抗告須於裁定送達後10日內以適用法規顯有錯誤為理
由向本院提出抗告狀，並應繳納抗告費新臺幣1,000元。
中　　華　　民　　國　　94　　年　　11　　月　　16　　日
                            書記官  李春菊
